【裁判字號】    95,簡上,72
【裁判日期】    950731
【裁判案由】    侵占
【裁判全文】
臺灣士林地方法院刑事判決              95年度簡上字第72號
公  訴  人  臺灣士林地方法院檢察署檢察官
上  訴  人  乙○○
上列被告因侵占案件，不服本院民國95年3 月17日95年度簡字第
37號第一審判決（起訴案號：臺灣士林地方法院檢察署94年度偵
字第9100號）提起上訴，本院管轄之第二審合議庭判決如下：
    主  文
原判決撤銷。
乙○○意圖為自己不法之所有，而侵占自己持有他人之物，處有
期徒刑參月，如易科罰金，以銀元參佰元即新臺幣玖佰元折算壹
日。
    事實及理由
一、本件犯罪事實、理由及證據均引用第一審刑事簡易判決書之
    記載（如附件）。
二、按，侵占業務上持有物之罪，以其所侵占之他人所有物係因
    執行業務而持有為構成要件，若非因執行業務而基於其他委
    任關係持有他人所有物，即與該罪構成要件不符，祇能以普
    通侵占論科（最高法院22年上字第1620號判例參照）。被告
    乙○○為承包行政院國軍退除役官兵輔導委員會臺北榮民總
    醫院（下稱榮民總醫院）雜項事務之台菩益有限公司之員工
    ，負責推送病人之工作，保管病人財物並非其執掌業務，業
    據被告供承在卷，僅因偶然受護士林秀雯之指示，而將被害
    人甲○○之財物，送至榮民總醫院住院組保管，故其持有被
    害人甲○○財物之原因，係基於其他委任關係而持有，並非
    因執行業務而持有，故核被告將前開物品侵占入己之行為，
    係犯刑法第335 條第1 項侵占罪。起訴書認被告係犯刑法第
    336 條第2 項之業務侵占罪，尚有未洽，惟其起訴之社會基
    本事實仍屬相同，況公訴人於本院審理時亦已陳明更正為係
    犯刑法第335 條第1 項之普通侵占罪，本件應無變更起訴法
    條之必要，併此敘明。至被告罹有中度智能障礙乙節，雖有
    被告之身心障礙手冊1 紙在卷可憑（見本院卷第8 頁），然
    本院衡諸被告於警詢中供稱：因身上缺錢，當知道護士所交
    給伊的牛皮紙袋裡面是錢時，就要將它侵占，後來將被害人
    甲○○推送至中正樓後，將牛皮紙袋拿到中正樓外打開清點
    財物。之後總共花了新臺幣（下同）5,000 元，並於94年8
    月22日下午6 時許，在臺北市○○路附近，將3 枚金戒指賣
    給一名友人，得款3,100 元等情（見偵卷第10頁），被告因
    缺錢花用，乃乘持有他人財物之機起意侵占，並至院外始檢
    視財物而知所掩蔽，嗣後除將現金花用殆盡，也知悉將金戒
    指變賣予他人換現，可見被告知覺能力並無減弱，堪信被告
    為上述侵占犯行時，其對外界事物之認知及理解能力並未欠
    缺，並未因有智能障礙而有較低於普通人之平均程度之情形
    ，應認其行為當時尚未至精神耗弱乃至心神喪失之程度已至
    為明確。況被告就此有利事項，經本院兩度合法傳喚均未到
    庭，本院亦無從送被告至具有專業醫學知識之機構，以鑑定
    被告之心神狀態，且本院綜合全部調查所得資料，已可判斷
    被告於行為時有無心神喪失或精神耗弱之情事，爰無送請相
    關機構鑑定之必要，附此敘明。
三、原審以被告罪證明確，予以論罪科刑，固非無見，惟查：被
    告行為後，刑法第41條第1 項業於95年7 月1 日修正施行，
    本案易科罰金之折算標準，應適用修正前之舊法，原判決就
    被告雖諭知易科罰金之折算標準，惟未及審酌該條業已修正
    ，致未適用刑法第2 條第1 項規定為新舊法之比較，尚有未
    合。是被告以原審量刑過重，提起上訴，雖無理由，惟原判
    決既有可議，即無可維持，應由本院予以撤銷改判。爰審酌
    被告因一時貪念，侵占他人財物，事後已坦承犯行，知所悔
    悟，及其犯罪之動機、手段、所生之危害、所得之不法利益
    、素行、生活狀況、智識程度等一切情狀，量處如主文所示
    之刑，並諭知易科罰金之折算標準。末查被告行為後，刑法
    第41條第1 項前段已修正為：「犯最重本刑為5 年以下有期
    徒刑以下之刑之罪，而受6 個月以下有期徒刑或拘役之宣告
    者，得以新臺幣1,000 元、2,000 元或3,000 元折算1 日，
    易科罰金。」，並於94年2 月2 日修正公布，於95年7 月1
    日生效，核與被告行為時刑法第41條第1 項前段所規定：「
    以1 元以上3 元以下折算1 日」，並適用修正前罰金罰鍰提
    高標準條例第2 條前段（現已刪除）：「就其原定數額提高
    為100 倍折算1 日」規定之結果，則本件被告行為時之易科
    罰金折算標準，應以銀元100 元以上300 元以下折算1 日，
    經折算為新臺幣後，應以新臺幣300 元以上900 元以下折算
    為1 日。比較新、舊法之結果，以95年7 月1 日修正公布施
    行前之規定，較有利於被告，則應依修正後刑法第2條 第1
    項前段，適用修正前刑法第41條第1 項前段規定，定其折算
    標準，附此敘明。
四、按，修正刑法係自95年7 月1 日起施行，在此之前，刑法分
    別編有關罰金刑之貨幣單位係銀元；且依刑法分則編應處罰
    金者，應適用罰金罰鍰提高標準條例第1 條、第4 條之規定
    。亦即應按各該具體條文制定或修正之先後，定其提高之倍
    數。惟被告行為後，刑法施行法增訂第1 之1 條，於同年6
    月14日經總統公布，並自同年7 月1 日起施行；該條規定：
    「中華民國94 年1月7 日刑法修正施行後，刑法分則編所定
    罰金之貨幣單位為新臺幣。94年1 月7 日刑法修正時，刑法
    分則編未修正之條文定有罰金者，自94年1 月7 日刑法修正
    施行後，就其所定數額提高為30倍。但72年6 月26日至94年
    1 月7 日新增或修正之條文，就其所定數額提高為3 倍」。
    亦即自95年7 月1 日起，刑法分則編所定罰金之貨幣單位，
    由原來之銀元改為新臺幣；且94年1 月7 日刑法修正時，刑
    法分則編未修正之條文定有罰金者，自95年7 月1 日起，有
    關罰金之數額提高為30倍。本件被告係犯刑法第335 條第1
    項之侵占罪，該罪有罰金刑之處罰，且自24年7 月1 日公布
    施行後，即未再修正，依增訂刑法施行法第1 之1 條之規定
    ，其罰金以新台幣為單位，數額應提高30倍此與修正前之罰
    金以銀元為單位，適用罰金罰鍰提高標準條例之結果應提高
    10倍者，對被告而言，並無不利（新臺幣與銀元之比例為1
    ：3 ，換算結果，亦為30倍）。依修正後刑法第2 條第1項
    前段之規定，自應適用修正前之規定，附此敘明。
五、被告經合法傳喚，無正當之理由不到庭，本院自不待其陳述
    ，逕為一造辯論判決。
據上論斷，應依刑事訴訟法第455 條之1 第1 項、第3 項、第36
9 條第1 項前段、第364 條、第371 條、第299 條第1 項前段，
刑法第2 條第1 項後段、刑法第335 條第1 項、修正前刑法第41
條第1 項、修正前罰金罰鍰提高標準條例第1 條前段、第2 條，
現行法規所定貨幣單位折算新臺幣條例第2 條，判決如主文。
本案經檢察官呂永魁到庭執行職務。
中    華    民    國    95    年    7     月    31    日
                  刑事第四庭審判長法  官    謝靜恒
                                  法  官    高雅敏
                                  法  官    許碧惠
以上正本證明與原本無異。
本件不得上訴。
                                  書記官    徐仁豐
中    華    民    國    95    年    7     月    31    日
附錄
中華民國刑法第335條第1項
意圖為自己或第三人不法之所有，而侵占自己持有他人之物者，
處5 年以下有期徒刑、拘役或科或併科1 千元以下罰金。


司法院資訊處製作；財團法人民間司法改革基金會備份。
